臺灣高等法院刑事裁定
110年度侵抗字第20號
抗  告  人  臺灣臺北地方檢察署檢察官
受  刑  人  陳啓文




上列抗告人因受刑人聲請准予強制治療案件，不服臺灣臺北地方
法院中華民國110年9月22日裁定（110年度聲療字第5號），提起
抗告，本院裁定如下：
    主  文
抗告駁回。
    理  由
一、原裁定意旨略以：受刑人甲○○因妨害性自主案件，經臺灣臺
    北地方法院以109年度侵訴字第43號判決判處有期徒刑8月，
    上訴後經本院以109年度侵上訴字第276號判決撤銷原判決，
    改判處有期徒刑10月確定，於上開徒刑執行完畢後，經臺北
    市政府施以社區身心治療及輔導教育，經評估有高危險程度
    之再犯可能，聲請人臺灣臺北地方檢察署檢察官（原裁定記
    載聲請人為受刑人有誤，應予更正）依性侵害犯罪防治法第
    22條規定，向原審法院聲請裁定准予刑「後」治療，非依性
    侵害防治法第22條之1規定聲請，即應向前開案件之犯罪事
    實最後裁判法院即本院為之，原審法院並無管轄權，聲請人
    誤向原審聲請，容有未洽，應予駁回等語。
二、抗告意旨略以：按性侵害犯罪防治法第22條規定，司法機關
    關於對性侵害犯罪之加害人，施以強制治療之案件，應由管
    轄之地方檢察署檢察官，向該管之地方法院聲請為之，最高
    法院108年度台抗字第1269號、102年度台抗字第736號裁定
    意旨參照。本案受刑人所犯上開案件，迭經法院判處罪刑確
    定後，於民國110年4月3日執行期滿，並經臺北市政府衛生
    局定期評估其自我控制再犯預防仍無成效，應適用95年7月1
    日施行之刑法第91條之1關於刑後強制治療規定，而有性侵
    害犯罪防治法第20條第1項、第22條規定適用。原裁定依刑
    事訴訟法第481條第1項後段規定，認定本案應由檢察官向犯
    罪事實最後裁判法院聲請乙節，與性侵害犯罪防治法第22條
    及上開最高法院見解不符。請撤銷原裁定，更為適法之裁定
    云云。
三、經查：
  ㈠受刑人因於109年5月3日對成年女子為強制猥褻之犯行，涉犯
    刑法第224條之強制猥褻罪，經臺灣臺北地方法院以109年度
    侵訴字第43號判決判處有期徒刑8月，上訴後經本院以109年
    度侵上訴字第276號判決撤銷原判決，改判處有期徒刑10月
    確定，入監執行迄110年4月3日始執行完畢出監後，經臺北
    市政府施以社區身心治療及輔導教育，嗣經臺北市政府衛生
    局定期成效評估認其自我控制再犯預防無成效，並經評估小
    組評估有高危險程度之再犯可能等情，有上開判決書、本院
    被告前案紀錄表、臺北市政府110年8月16日府社家防字第11
    03008442號函、臺北市政府衛生局110年8月3日北市衛心字
    第1103036233號函暨所附受刑人強制治療資料全卷（含性侵
    害加害人社區身心治療及輔導教育處遇評估報告書、整體性
    評估表、身心治療或輔導教育紀錄表、急性動態危險因素量
    表、穩定動態危險評估量表、再犯危險鑑定評估報告書)、
    臺北市政府衛生局109年9月9日北市衛心字第1093042707號
    函暨所附受刑人相關資料（含個案匯總報告、性侵害加害人
    社區身心治療及輔導教育處遇評估報告書、整體性評估表、
    身心治療或輔導教育紀錄表、急性動態危險因素量表、穩定
    動態危險評估量表、再犯危險鑑定評估報告書）、性侵害犯
    罪加害人評估小組會議110年4月26日110年度第4次會議紀錄
    在卷可稽。是受刑人係因上開案件執行完畢「後」，依據性
    侵害犯罪防治法第20條第1項第1款為身心治療或輔導教育後
    ，經鑑定、評估自我控制再犯預防仍無成效，有高危險程度
    之再犯可能，復經檢察官依據性侵害犯罪防治法第22條規定
    ，向法院聲請對受刑人強制治療，合先敘明。
  ㈡惟就性侵害犯罪防治法第22條是不是刑事訴訟法第481條之特
    別規定，本院就此說明如下：
　⒈按「犯第221條至第227條、第228條、第229條、第230條、第
    234條、第332條第2項第2款、第334條第2款、第348條第2項
    第1款及其特別法之罪，而有下列情形之一者，得令入相當
    處所，施以強制治療：一、徒刑執行期滿前，於接受輔導或
    治療後，經鑑定、評估，認有再犯之危險者。二、依其他法
    律規定，於接受身心治療或輔導教育後，經鑑定、評估，認
    有再犯之危險者」，刑法第91條之1第1項定有明文。性侵害
    防治法第22條為刑法第91條之1第1項之所謂「其他法律規定
    」，故性侵害防治法第20條第1項第1款、第22條本質上即係
    刑法第91條之1之強制治療。
　⒉性侵害犯罪防治法第22條規定：「加害人依第20條第1項規定
    接受身心治療或輔導教育，經鑑定、評估其自我控制再犯預
    防仍無成效者，直轄市、縣 (市) 主管機關得檢具相關評估
    報告，送請該管地方法院檢察署檢察官、軍事檢察署檢察官
    依法聲請強制治療。」，此所稱依「法」所依之法亦係指刑
    法第91條之1。以上規定，從文義來看並無另行規定管轄法
    院為地方法院之意。
　⒊雖司法院針對性侵害防治法第22條之1之情形另訂頒「法院辦
    理性侵害犯罪防治法第22條之1強制治療裁定應行注意事項
    」，其中第1條明定：「由該管地方法院刑事庭裁定之」，
    惟性侵害防治法第22條之1與同法第22條規範之對象不同，
    該條規定係特別針對95年7月1日刑法修正前犯刑法第221條
    至227條、第228條、第229條、第230條、第234條、第332條
    第2項、第348條第2項第1款及其特別法之罪之人，由於修正
    後之規定顯然不利於行為人，亦即該修正前所犯之前開各罪
    行為並不適用修正後刑法第91條之1之規定，本質上不是修
    正後刑法第91條之1之案件，不得將行為人送強制治療之案
    件認為是事實審判決之延伸，因而依一般聲請事件以注意事
    項之方式釋明應由地方法院管轄，與本案係修法後適用修正
    後刑法第91條之1之規定，顯然不同，抗告人所引最高法院1
    08年度台抗字第1269號裁定亦同此見解（見該裁定第二之㈡
    ）。
　⒋刑事訴訟法第481條規定：「依刑法第86條第3項、第87條第3
    項、第88條第2項、第89條第2項、第90條第2項或第98條第1
    項前段免其處分之執行，第90條第3項許可延長處分，第93
    條第2項之付保護管束，或第98條第1項後段、第2項免其刑
    之執行，及第99條許可處分之執行，由檢察官聲請該案犯罪
    事實最後裁判之法院裁定之。第91條之1第1項之施以強制治
    療及同條第2項之停止強制治療，亦同。」前開規定屬刑法
    第91條之1第1項案件之管轄規定，且就刑法第91條之1第1項
    之規定並無其他特別規定，亦即除95年7月1日刑法修正施行
    前違反上開所列刑法或特別法案件者因直接適用性侵害防治
    法第22條之1之規定而不直接適用刑法第91條之1第1項之規
    定而應由地方法院管轄外，刑法修正施行後所犯經評估應刑
    後強制治療之案件均應由最後事實審之法院管轄。性侵害防
    治法第22條所定之聲請主體亦即該管地方檢察署檢察官、軍
    事檢察署檢察官均應依法向最後事實審之法院提出聲請。
　㈢抗告人援引最高法院102年度台抗字第736號裁定及本院108年
    度侵抗字第10號裁定見解與本院所採之前揭見解有所不同，
    惟前開裁定之見解並不拘束本院，至抗告意旨所援引之最高
    法院108年度台抗字第1269號裁定見解略以：「性侵害防治
    法第22條之1之強制治療與刑法第91條之1之刑後治療，性質
    有別，受理之法院亦不同」（見該裁定二之㈡）、「後刑法
    第91條之1第1項第1、2款規定，兼採『獄中』...（監獄行刑
    法第81條第3項）...（性侵害防治法第20條第1項）...雙軌
    程序，...請送該管檢察官依刑事訴訟法第481條第1項之規
    定，聲請該案犯罪事實最後裁判之法院裁定之。」等旨（見
    該裁定二之㈠）則與本院見解相同，且該案經發回後亦已由
    最後事實審之本院以108年度聲更一字第12號裁定准許確定
    ，有該裁定在卷可憑，是抗告人援引最高法院108年度台抗
    字第1269號裁定作為與原審相反見解之裁判先例，顯有誤會
    。原裁定依刑事訴訟法第481條第1項之規定，認為本件聲請
    應向本院提出，因而駁回抗告人之聲請，於法並無不合，抗
    告意旨援引前揭裁判先例，指摘原裁定關於管轄之認定於法
    不合，並無理由，應予駁回。
據上論斷，依刑事訴訟法第412條，裁定如主文。　
中　　華　　民　　國　　110 　年　　12　　月　　2 　　日
                  刑事第十二庭  審判長法　官  陳如玲
                                      法　官  魏俊明 
                                      法　官  蔡如惠
以上正本證明與原本無異。
不得再抗告。
                                      書記官  宗志強
中　　華　　民　　國　　110 　年　　12　　月　　2 　　日